ACORDAO-COMPLETO-2461582

ACÓRDÃO 6848/2021 ATA 13/2021 - SEGUNDA CÂMARA

VISTOS, relatados e discutidos estes autos de recurso de reconsideração interposto por Raimundo Jovita de Arruda Bonfim contra o Acórdão 5720/2020-TCU-Segunda Câmara.
ACORDAM os Ministros do Tribunal de Contas da União, reunidos em Sessão da Segunda Câmara, ante as razões expostas pelo Relator, e com fundamento nos arts. 32, inciso I, e 33, da Lei 8.443/1992, em:
9.1. conhecer do recurso de reconsideração para, no mérito, negar-lhe provimento;
9.2. dar ciência ao embargante e demais interessados a respeito do inteiro teor deste acórdão, informando-os que esta deliberação, acompanhada do Relatório e do Voto que a fundamentam, estão disponíveis para consulta no endereço www.tcu.gov.br/acordaos, além de esclarecer que, caso requerido, este Tribunal poderá fornecer sem custos as correspondentes cópias impressas.

Recurso de reconsideração interposto por Raimundo Jovita de Arruda Bonfim.

Segunda Câmara

Prefeitura Municipal de Esperantinópolis/MA.

3. Interessados/Responsáveis/Recorrentes:
	3.1. Recorrente: Raimundo Jovita de Arruda Bonfim (CPF XXX.191.073-XX).

13.1. Ministros presentes: Bruno Dantas (Presidente), Augusto Nardes, Aroldo Cedraz e Raimundo Carreiro (Relator).
13.2. Ministros-Substitutos presentes: Marcos Bemquerer Costa e André Luís de Carvalho.

RAIMUNDO CARREIRO

Ministra Ana Arraes

Adoto como Relatório, a instrução feita no âmbito da Secretaria de Recursos - Serur (peça 68) , a qual obteve a concordância dos dirigentes da Unidade Técnica e do representante do Ministério Público (peças 69 e 73) , verbis:
INTRODUÇÃO
1.	Trata-se de recurso de reconsideração interposto por Raimundo Jovita de Arruda Bonfim (peças 49-55) contra o Acórdão 5720/2020-TCU-Segunda Câmara (peça 37) , da relatoria da Ministra Ana Arraes.
1.1.	A deliberação recorrida apresenta o seguinte teor:
VISTA, relatada e discutida esta tomada de contas especial, instaurada pelo Fundo Nacional de Desenvolvimento da Educação em razão de omissão no dever de prestar contas de recursos repassados ao Município de Esperantinópolis, MA, no âmbito do Programa de Apoio aos Sistemas de Ensino para Atendimento à Educação de Jovens e Adultos, no exercício de 2015.
ACORDAM os ministros do Tribunal de Contas da União, reunidos em sessão da 2ª Câmara, ante as razões expostas pela relatora, e com fundamento nos arts. 1º, inciso I, 16, inciso III, alíneas "a" e "c", 19, 23, inciso III, 26, 28, incisos I e II, e 57 da Lei 8.443/1992 c/c os arts. 1º, inciso I, 209, incisos I e II, 210, 214, inciso III, alínea "a", e 215 a 217 do Regimento Interno do TCU, em:
9.1. julgar irregulares as contas de Raimundo Jovita de Arruda Bonfim;
9.2. condená-lo ao recolhimento aos cofres do Fundo Nacional de Desenvolvimento da Educação das quantias a seguir especificadas, atualizadas monetariamente e acrescidas de juros de mora calculados das datas discriminadas até a data do pagamento:
Data de ocorrência	Valor histórico (R$) 
30/1/2015	177.359,65
6/2/2015	31.997,88
9.3. aplicar-lhe multa de R$ 120.000,00 (cento e vinte mil reais) , a ser recolhida aos cofres do Tesouro Nacional, com atualização monetária calculada da data deste acórdão até a data do pagamento, se este for efetuado após o vencimento do prazo abaixo estipulado;
9.4. fixar prazo de 15 (quinze) dias, a contar da notificação, para comprovação, perante o Tribunal, do recolhimento das dívidas acima imputadas;
9.5. autorizar a cobrança judicial das dívidas, caso não atendida a notificação;
9.6. autorizar o pagamento das dívidas em até 36 (trinta e seis) parcelas mensais consecutivas, caso venha a ser solicitado pelo responsável antes do envio do processo para cobrança judicial;
9.7. fixar o vencimento da primeira parcela em 15 (quinze) dias, a contar do recebimento da notificação, e o das demais a cada 30 (trinta) dias, com incidência dos respectivos encargos legais sobre o valor de cada prestação;
9.8. alertar o responsável de que a inadimplência de qualquer parcela acarretará vencimento antecipado do saldo devedor;
9.9. enviar cópia deste acórdão ao procurador-chefe da Procuradoria da República no Estado do Maranhão, para as providências cabíveis.
HISTÓRICO
2.	Trata-se de Tomada de Contas Especial instaurada pelo Fundo Nacional de Desenvolvimento da Educação em decorrência da não comprovação da boa e regular aplicação dos recursos, em razão da omissão no dever de prestar contas, repassados ao Município de Esperantinópolis/MA por força do Programa de Apoio aos Sistemas de Ensino para Atendimento de Jovens e Adultos (PEJA) , no exercício de 2015, em desfavor do ex-Prefeito Raimundo Jovita de Arruda Bonfim, ora recorrente.
2.1.	Os recursos repassados pelo FNDE totalizaram R$ 209.357,53 e foram transferidos em duas parcelas de R$ 177.359,65 e R$ 31.997,88, efetivadas em 28/1/2015 e 4/2/2015, respectivamente (peça 4) .
2.2.	Ante a não regularização da pendência na fase interna da presente tomada de contas especial o responsável foi citado e ouvido em audiência em razão da omissão no dever de prestar contas (peça 26) e apresentou alegações de defesa e razões de justificativa (peça 28) .
2.3.	Este Tribunal, acatando a proposta de encaminhamento da Unidade Técnica (peças 33-35) , corroborada pelo D. Representante do Parquet especializado (peça 36) , pela irregularidade das contas, imputação de débito e aplicação de multa, ante a ausência de documentos que permitissem comprovar a boa e regular aplicação das verbas geridas, proferiu o acórdão ora recorrido.
EXAME DE ADMISSIBILIDADE
3.	Reitera-se o exame preliminar de admissibilidade (peça 56) , ratificado à peça 59 pelo relator, Exmo. Ministro Raimundo Carreiro, que concluiu pelo conhecimento do recurso, eis que preenchidos os requisitos processuais aplicáveis à espécie, suspendendo-se os efeitos dos itens 9.1, 9.2, 9.3, 9.4, 9.5 e 9.7 do Acórdão 5720/2020-TCU-Segunda Câmara.
EXAME TÉCNICO
4.	Delimitação do recurso
4.1.	Constitui objeto do recurso examinar as seguintes questões:
a) se há prescrição a ser declarada;
b) se há nos autos comprovação da existência de lesão ao erário; e
c) se os documentos trazidos junto à peça recursal são aptos a comprovar a boa e regular aplicação das verbas públicas geridas pelo recorrente.
5. A prescrição da pretensão de ressarcimento ao erário. 
5.1.	Apesar de não suscitado pelo recorrente, ante o efeito devolutivo de recurso de reconsideração e em razão de ser questão apreciável de ofício pelo Tribunal, cabe analisar a ocorrência das prescrições punitiva e ressarcitória desta Corte.
Análise
5.2.	A questão da prescrição da pretensão de ressarcimento ao erário foi considerada no acórdão recorrido e rejeitada, posto que este Tribunal possui entendimento firmado acerca da imprescritibilidade das ações de ressarcimento em favor do erário, com base no art. 37, § 5º, da Constituição Federal, tratado no Acórdão 1441/2016-TCU-Plenário e que se encontra inscrito, inclusive, em sua Súmula 282.
5.3.	Todavia, recentemente, o Supremo Tribunal Federal, no julgamento do RE 636886, fixou enunciado para o Tema 899 da repercussão geral que lançou nova perspectiva sobre essa questão, deixando assente que é prescritível a pretensão de ressarcimento ao erário fundada em decisão de tribunal de contas.
5.4.	Assim, e verificando o transcurso do tempo nos presentes autos constata-se que, seja pelo regime do Código Civil, seja sob a ótica da Lei 9.873/1999, não se operou a prescrição nos presentes autos, ainda que se trate da prescrição intercorrente prevista neste último normativo.
5.5.	Nesse sentido, observa-se que o prazo final para prestação de contas ocorreu em 16/10/2016 (peça 1) . Assim, e tendo em vista que o ato que ordenou a citação é datado de 31/8/2019 (peça 25) , não há que se falar no transcurso do decênio previsto no art. 205 do Código Civil.
5.6.	Também não ocorreu prescrição nos termos da Lei 9.873/1999, pois entre o prazo final para prestação de contas e a data do Acórdão condenatório, proferido na sessão de 26/5/2020 (peça 37) , se passaram menos de cinco anos, conforme previsto no art. 1º da citada lei
5.7.	Assim, e em razão de existirem vários atos praticados pela Administração Pública que interromperam a prescrição, abaixo relacionados, não se consumou a prescrição, ainda que intercorrente (Lei 9.873/1999, art. 1º, § 1º) das pretensões punitiva ou ressarcitória deste Tribunal.
a) notificação do recorrente para comprovar a boa e regular aplicação dos recursos ou recolher o montante transferido aos cofres do FNDE, de 17/10/2016 (peça 7) ;
b) instauração do processo de tomada de contas especial, de 27/11/2018 (peça 1) ;
c) relatório de tomada de contas especial n. 779/2018, de 11/12/2018 (peça 16) ;
d) instrução de mérito de Unidade Técnica deste Tribunal, de 3/3/2020 (peça 33) .
6.	Comprovação de lesão ao erário.
6.1.	Alega o recorrente que não restou demonstrado nos presentes autos a efetiva lesão aos cofres públicos e que a comprovação desse fato seria necessária para surgir o dever de ressarcir os cofres do FNDE, afirmando que não restou comprovado, ainda, qualquer prática de ato doloso ou eivado de culpa grave, assim como não se demonstrou o propósito do recorrente em se locupletar.
6.2.	Esclarece que, "em que pese a clara omissão no dever de prestação de contas, não se admite a presunção de dano", trazendo julgado do Superior Tribunal de Justiça sobre a omissão no dever de prestar contas e seu enquadramento nas normas da Lei de Improbidade Administrativa.
Análise
6.3.	Não assiste razão ao recorrente. Ocorre que, ao contrário do que ocorre no âmbito do direito civil, no qual a obrigação de ressarcir pressupõe a comprovação do dano, no processo de competência deste Tribunal a responsabilização do gestor que não prestou contas dos recursos a ele confiados por meio de convênio ou repasses de verbas federais decorre de culpa presumida, na medida em que compete a ele demonstrar a correta utilização desses recursos públicos.
6.4.	Assim, e embora a responsabilidade administrativa apurada no âmbito do Controle Externo seja de caráter subjetivo, na medida em que necessário se faz demonstrar, ao menos, culpa do responsável na utilização indevida dos recursos a ele confiados, restam configurados os elementos necessários para a imputação de débito no presente caso, eis que, omisso no dever de prestar contas, tem-se presentes a culpa e o dano, conforme se colhe do repertório de jurisprudência selecionada deste Tribunal (Acórdão 5787/2017-TCU-Segunda Câmara) .
7.	Documentos trazidos aos autos.
7.1.	O recorrente traz junto às suas razões recursais os documentos que compõe as peças 50-55 para comprovar a correta gestão dos recursos.
Análise
7.2.	A documentação trazida consiste basicamente de certidões negativas das empresas contratadas, notas de liquidação de despesas, notas de empenho, ordens de pagamento, folha de pagamento, comprovantes de transferência bancárias e extratos bancários, que correspondem a compras de materiais de construção e folha de pagamento da Secretaria Municipal de Educação.
7.3.	Os materiais adquiridos e salários pagos a professores que atuam no PEJA, a princípio, se enquadram no que dispõe o art. 4º da Resolução FNDE/CD 48/2012 c/c art. 70, inciso II, da Lei 9.394/1996, que assim estabelecem:
Resolução FNDE/CD 48/2012
Art. 4° Os recursos financeiros transferidos nos termos desta Resolução deverão ser aplicados exclusivamente em despesas para a manutenção e desenvolvimento das novas turmas de PEJA, de acordo com o que estabelece o Art. 70 da Lei n° 9.394/1996.
Lei 9.394/1996
Art. 70. Considerar-se-ão como de manutenção e desenvolvimento do ensino as despesas realizadas com vistas à consecução dos objetivos básicos das instituições educacionais de todos os níveis, compreendendo as que se destinam a:
I - remuneração e aperfeiçoamento do pessoal docente e demais profissionais da educação;
II - aquisição, manutenção, construção e conservação de instalações e equipamentos necessários ao ensino;
7.4.	Em relação aos primeiros, materiais de construção, entretanto, não há notícias e/ou provas nos presentes autos de que foram de fato destinados a manutenção, construção ou conservação de instalações necessárias ao ensino de jovens e adultos.
7.5.	Embora não expressamente prevista nos normativos acima citados, a aquisição de materiais de construção poderia ser aceita pelo Tribunal caso o recorrente se desincumbisse do ônus de comprovar, como acima mencionado, que foram empregados em benefício do PEJA, sem a qual não há como se estabelecer o necessário nexo de causalidade entre as despesas havidas e os objetivos do referido programa, de forma que os documentos constantes das peças 50 e 51, p. 1-9, não beneficiam o recorrente.
7.6.	Quanto aos demais documentos de despesas trazidos pelo recorrente, inteiramente relativos à folha de pagamento de professores com indicação de serem atuantes na educação de jovens e adultos, conforme peças 51, p. 10-20, 52-55, melhor sorte não assiste ao recorrente.
 7.7.	Isso porque, inicialmente, esclareça-se que os extratos trazidos pelo recorrente (peça 53, p. 8-11) não são da conta corrente específica do PEJA, pois os dados bancários não condizem com aqueles constantes do documento trazido pelo FNDE à peça 5, à exceção do extrato acostado à peça 53, p. 12, que somente traz movimentações relativas à aplicações financeiras, não havendo despesas nele especificadas.
7.8.	Ademais, os documentos trazidos pelo recorrente, como notas de empenho, notas de liquidação e ordens de pagamento, além de apócrifos, tem valores incompatíveis com os lançamentos havidos na conta corrente específica do convênio conforme extrato de peça 5, o que impossibilita ao Tribunal estabelecer o necessário nexo entre despesas e origem dos recursos, além de contrariarem o art. 14, § 3º, da Resolução FNDE/CD 48/2012, que determina que toda a movimentação ocorra na conta corrente específica do PEJA, in verbis:
Art. 14. Os recursos financeiros de que trata esta resolução serão creditados, mantidos e geridos em contas correntes específicas, a serem abertas pelo FNDE/MEC no Banco do Brasil S/A.
 (...) 
§ 3° Os recursos da conta corrente específica deverão ser destinados somente ao pagamento de despesas previstas nesta resolução e para aplicação financeira e serão movimentados exclusivamente por meio eletrônico, no qual seja devidamente identificada a titularidade das contas correntes de fornecedores ou prestadores de serviços, beneficiários dos pagamentos realizados pelos municípios, estados e Distrito Federal, conforme dispõe o Decreto n° 7.507/2011.
7.9.	Dessa forma, os documentos trazidos pelo recorrente não permitem que esta Corte reconheça a boa e regular aplicação das verbas públicas federais transferidas.
CONCLUSÃO
8.	Da análise anterior conclui-se que:
a) não há prescrição a ser declarada, seja sob a ótica do Código Civil, seja sob a da Lei 9.873/1999;
b) a omissão no dever de prestar contas pressupõe a existência de culpa e de lesão ao erário, impondo ao gestor a obrigação de ressarcir o erário; e
c) os documentos trazidos junto à peça recursal não são aptos a comprovar a boa e regular aplicação das verbas públicas geridas pelo recorrente.
8.1.	Dessa forma, deve ser negado provimento ao recurso interposto.
PROPOSTA DE ENCAMINHAMENTO
9.	Ante o exposto, submete-se à consideração superior a presente análise do recurso de reconsideração interposto por Raimundo Jovita de Arruda Bonfim contra o Acórdão 5720/2020-TCU-Segunda Câmara, propondo-se, com fundamento nos arts. 32, inciso I, e 33, da Lei 8.443/1992:
a) conhecer do recurso de reconsideração e, no mérito, negar-lhe provimento;
b) comunicar o teor da decisão que vier a ser proferida ao recorrente e aos demais interessados.
É o Relatório.

Irapoã Suzuki de Almeida Eloi (OAB/MA 8.853) e outros

Procurador Júlio Marcelo de Oliveira

TOMADA DE CONTAS ESPECIAL. PROGRAMA NACIONAL DE APOIO AO SISTEMA DE EDUCAÇÃO DE JOVENS E ADULTOS. OMISSÃO NO DEVER DE PRESTAR CONTAS. DÉBITO. MULTA. RECURSO DE RECONSIDERAÇÃO. CONHECIMENTO. INOCORRÊNCIA DE PRESCRIÇÃO. INSUFICIÊNCIA DAS RAZÕES APRESENTADAS. EXISTÊNCIA DE DÉBITO DECORRENTE DA IRREGULARIDADE. DOCUMENTAÇÃO INSUFICIENTE PARA COMPROVAR A BOA E REGULAR APLICAÇÃO DAS VERBAS PÚBLICAS FEDERAIS. NEGAÇÃO DE PROVIMENTO. CIÊNCIA AO INTERESSADO.

TOMADA DE CONTAS ESPECIAL (TCE)

Secretaria de Recursos (Serur)

Versa o presente feito sobre recurso de reconsideração interposto por Raimundo Jovita de Arruda Bonfim (peças 49-55) contra o Acórdão 5720/2020-TCU-Segunda Câmara (peça 37) , da relatoria da Ministra Ana Arraes, por meio do qual este Tribunal julgou irregulares as contas do recorrente, condenou-o ao recolhimento do débito e aplicou-lhe multa prevista no art. 57 da Lei Orgânica, em razão da omissão no dever de prestar contas do recursos repassados ao Município de Esperantinópolis/MA pelo Programa de Apoio aos Sistemas de Ensino para Atendimento de Jovens e Adultos (PEJA) , no exercício de 2015.
2.	Por meio da deliberação ora recorrida, decidiu-se conforme teor abaixo reproduzido:
VISTA, relatada e discutida esta tomada de contas especial, instaurada pelo Fundo Nacional de Desenvolvimento da Educação em razão de omissão no dever de prestar contas de recursos repassados ao Município de Esperantinópolis, MA, no âmbito do Programa de Apoio aos Sistemas de Ensino para Atendimento à Educação de Jovens e Adultos, no exercício de 2015.
ACORDAM os ministros do Tribunal de Contas da União, reunidos em sessão da 2ª Câmara, ante as razões expostas pela relatora, e com fundamento nos arts. 1º, inciso I, 16, inciso III, alíneas "a" e "c", 19, 23, inciso III, 26, 28, incisos I e II, e 57 da Lei 8.443/1992 c/c os arts. 1º, inciso I, 209, incisos I e II, 210, 214, inciso III, alínea "a", e 215 a 217 do Regimento Interno do TCU, em:
9.1. julgar irregulares as contas de Raimundo Jovita de Arruda Bonfim;
9.2. condená-lo ao recolhimento aos cofres do Fundo Nacional de Desenvolvimento da Educação das quantias a seguir especificadas, atualizadas monetariamente e acrescidas de juros de mora calculados das datas discriminadas até a data do pagamento:
	Data de ocorrência
	Valor histórico (R$) 

	30/1/2015
	177.359,65

	6/2/2015
	31.997,88

9.3. aplicar-lhe multa de R$ 120.000,00 (cento e vinte mil reais) , a ser recolhida aos cofres do Tesouro Nacional, com atualização monetária calculada da data deste acórdão até a data do pagamento, se este for efetuado após o vencimento do prazo abaixo estipulado;
9.4. fixar prazo de 15 (quinze) dias, a contar da notificação, para comprovação, perante o Tribunal, do recolhimento das dívidas acima imputadas;
9.5. autorizar a cobrança judicial das dívidas, caso não atendida a notificação;
9.6. autorizar o pagamento das dívidas em até 36 (trinta e seis) parcelas mensais consecutivas, caso venha a ser solicitado pelo responsável antes do envio do processo para cobrança judicial;
9.7. fixar o vencimento da primeira parcela em 15 (quinze) dias, a contar do recebimento da notificação, e o das demais a cada 30 (trinta) dias, com incidência dos respectivos encargos legais sobre o valor de cada prestação;
9.8. alertar o responsável de que a inadimplência de qualquer parcela acarretará vencimento antecipado do saldo devedor;
9.9. enviar cópia deste acórdão ao procurador-chefe da Procuradoria da República no Estado do Maranhão, para as providências cabíveis.
3.	Inconformada, o Sr. Raimundo Jovita de Arruda Bonfim interpôs o presente recurso, por meio do qual, entre outros pontos, argumenta que não há nos autos comprovação da existência de lesão ao Erário e a documentação juntada aos autos é apta a comprovar a boa e regular aplicação dos recursos repassados.	
4.	Preliminarmente, devo afirmar que ratifico o exame preliminar de admissibilidade levado a efeito pela Serur (peça 56) , no sentido de que o presente recurso preenche os requisitos de admissibilidade que lhes são aplicáveis, razão pela qual pode ser conhecido. 
5.	Quanto ao mérito, entendo que a prestação de contas dos recursos é dever de todo gestor e sua omissão configura irregularidade grave, pois dificulta ou inviabiliza a ação de controle. Por essa razão, tanto a culpa quanto o próprio dano a que ela se vincula são presumidos juris tantum, até que sejam elididos total ou parcialmente com a prestação de contas intempestiva, embora sem o afastamento da irregularidade da conduta omissiva, caso não tenham sido apresentadas as devidas justificações.  Enfim, esse é o entendimento pacífico desta Corte no qual me apoio para não acolher as razões apresentadas pelo recorrente nesse ponto.
6.	Em relação à documentação, ora apresentada pelo recorrente com o fito de comprovar a boa e regular aplicação dos recursos, entendo que ela não teve o condão de estabelecer o nexo de causalidade entre as despesas incorridas e os recursos repassados pelo programa. Tomo como exemplo os extratos juntados pelo recorrente (peça 53, p. 8-11) que não se relacionam com a conta corrente específica do PEJA. Outro que pode ser enumerado são documentos, tais como notas de empenho, notas de liquidação e ordens de pagamento com valores diferentes dos lançamentos em conta corrente específica (peça 5) , impossibilitando relacioná-los com a implementação do programa. 
7.	Por fim, quanto à prescrição, entendo que o levantamento nos autos, de possíveis causas interruptivas e suspensivas, mostrou que os prazos previstos para a prescrição da pretensão punitiva e ressarcitória efetivamente não transcorreram no caso em exame, tanto sob a ótica do Supremo Tribunal Federal (Lei nº 9.873/99) , quanto no que concerne ao fixado no Acórdão 1441/2016-TCU-Plenário (Código Civil) .  Assim, acolho a conclusão uniforme da Unidade Técnica a respeito da questão.
8.	Diante do exposto, concordo com a conclusão da Unidade Técnica no sentido de que o acórdão recorrido não merece reparos, incorporo os argumentos comuns e convergentes como parte das presentes razões de decidir, e Voto por que este Colegiado adote a proposta de Acórdão que ora submeto à deliberação.
TCU, Sala das Sessões, em 27 de abril de 2021.
RAIMUNDO CARREIRO 
Relator